臺灣花蓮地方法院民事判決　　　　　　　95年度小上字第12號
上　訴　人　遠東國際商業銀行股份有限公司
法定代理人　丁○○
訴訟代理人　甲○○
訴訟代理人　乙○○
被上訴人　　丙○○
上列當事人間請求清償借款事件，上訴人對於中華民國95年8月
30日本院花蓮簡易庭95年度花小字第280號第一審判決提起上訴
，本院於96年4月24日言詞辯論終結，判決如下：
    主    文
原判決廢棄。
被上訴人應給付上訴人新台幣伍萬參仟玖佰捌拾貳元，及自民國
94年12月26日起至清償日止，按年息18.25％計算之違約金。
第一審訴訟費用新台幣壹仟元、第二審訴訟費用新台幣壹仟伍佰
元均由被上訴人負擔。
    事實及理由
一、上訴人於原審起訴主張：被上訴人於民國94年5月30日向上
    訴人申請信用貸款新台幣（下同）71,976元，約定借款期限
    24期，應按月攤還本息，如未依期償還，被上訴人即喪失期
    限利益，應全數清償。嗣被上訴人屆期不為清償，迭經催討
    無效，依約已喪失期限利益，現尚積欠53,982元及自94年12
    月26日起至清償日止，按年息18.25％計算之違約金。爰依
    消費借貸契約請求。（上訴人於原審聲明：被上訴人應給付
    上述積欠之金額及違約金。原審為上訴人敗訴之判決，上訴
    人聲明不服提起上訴）。併為上訴聲明：原判決廢棄，被上
    訴人應給付上訴人53,982元，及自94年12月26日起至清償日
    止，按年息18.25％計算之違約金。
二、被上訴人則以：
  (一)被上訴人係向訴外人山基電信股份有限公司（下稱山基公司
    ）購買3G省錢專案，而由山基公司經辦人員介紹辦理系爭貸
    款，然於94年11月間，因山基公司提供之電信服務訊號不良
    、通話品質不佳，且山基公司於95年1月倒閉人去樓空，疑
    似詐騙集團，被害人組成自救會與相關機關協調當中。
  (二)上訴人所提之約定書條文違反消費者保護法第11、12條規定
    ，違反平等互惠及誠信原則，並涉嫌預謀詐欺，對消費者顯
    失公平，應屬無效，上訴人有計畫性與山基公司私相授受，
    所設計之條款為詐欺條款，請求上訴人停止一切追繳行為。
  (三)山基公司原名「翼統」，改名前即有兩次營運瑕疵，其制度
    依實際需要提撥獎金，利潤均為負數，上訴人身為專業商業
    經營者，對此類發生問題之經營模式，無理由說不知情，上
    訴人難推過失之責。上訴人為貪圖利潤，助山基公司取信於
    人，讓「遠銀」之名列印在山基公司之廣告四頁，間接為山
    基公司背書誤導消費者受害，山基公司每筆交易上訴人均賺
    取至少14%的利息及風險管理費，因為知道山基公司日後必
    會倒閉，為將風險轉嫁給消費者，不惜違反消費者保護法第
    11條規定，設計完全規避責任和風險僅維護自身權益之不公
    平條文，條文文字縮小使消費者無法仔細審閱，內容對消費
    者完全不利，只要一簽約就須付二年分期款，即使與山基公
    司解約亦同，契約條款當然無效。
  (四)被上訴人購買山基公司產品及簽訂遠銀信貸契約都是同一時
    間，當時的銷售人員非上訴人代表，僅用一張山基公司的四
    折頁作說明，過程中僅表明將來不滿意可解約，此外並無其
    他告知，在消費者接受合約後才拿出並直接引導填寫，填寫
    完成即送山基公司，並未留下副本也無契約審閱期，違反消
    費者保護法第11條之1規定。上訴人並未親臨對保又未善盡
    告知之責，更以誘導方式進行對保，過程瑕疵連連。95年3
    月24日上午10時，立委、行政院金融監督管理委員會銀行局
    等機構與山基自救會成員55人等，於立法院召開會議，商討
    山基公司倒閉一案；95年4月4日召開第二次會議，會中上訴
    人代表坦承於94年7月即已知悉山基公司財務狀況與營運出
    現問題，為顧及自身與消費者之權益，上訴人應立即告知所
    有已簽約會員，但其不如此反繼續承接山基公司之信貸業務
    ，證明上訴人難脫包庇共同詐欺之嫌，被上訴人主張契約無
    效、撤銷契約，要求上訴人停止一切訴追行為。
  (五)兩造間分期付款契約約定：「申請人了解申請人與山基公司
    間之權利、義務關係或糾紛，概與遠東國際商業銀行股份有
    限公司無關，應由受款人與申請人自行處理，申請人不得因
    此拒付貸款之餘額」乃定型化條款，對被上訴人不利且顯失
    公平，依消費者保護法第12條規定應屬無效，被上訴人要以
    解除契約之事由對抗上訴人，拒絕繼續給付電信服務費等語
    資為抗辯。並答辯聲明：上訴駁回。
三、兩造協議簡化爭點如下：
（一）兩造不爭執之事實：
   1、被上訴人於94年5月間因購買山基電信股份有限公司（下
      稱山基公司）3G省錢專案商品，向上訴人貸款71,976元，
      約定分24期按月平均攤還2,999元，山基公司於95年1月間
      倒閉，未能提供被上訴人電信服務，被上訴人因而拒絕給
      付分期款，目前尚積欠上訴人53,982元未清償。
   2、上訴人所提出之申請書、分期付款契約書、交易查詢單、
      合作協議書為真正。
（二）兩造協議爭點限縮如下：
   1、上訴人請求被上訴人給付未償之貸款，是否有理？被上訴
      人可否以山基公司未提供電信服務，被上訴人已與山基公
      司終止契約為由拒絕對上訴人給付貸款？
   2、原審判決理由五將上訴人與山基公司之合作協議書第4條
      第3、4項之約定，解釋為山基公司將其對被上訴人之應收
      電信服務費之債權讓與上訴人，有無適用法律顯有錯誤、
      違反債權相對性原則、抵觸民法第98條、違反辯論主義（
      救當事人為主張之事由為斟酌）違反經驗法則及論理法則
      之情形？
四、上訴人主張之事實，已據其提出與所述相符之貸款申請書、
    約定書各一份為證，而被上訴人對其向上訴人借款71,976元
    並辦理分期付款，現尚積欠53,982元及違約金未償等情並不
    爭執，再參酌上訴人所提證物，應堪認上訴人主張之事實為
    真實。
五、被上訴人固以上訴人與山基公司共同預謀詐欺主張撤銷契約
    、兩造間之契約違反消費者保護法第11、12條規定而無效，
    被上訴人以與山基公司已解除契約為由對抗上訴人，上訴人
    不得向被上訴人請求給付借款云云為辯，本院審酌如下：
  (一)被上訴人購買山基公司之「3G省錢專案」商品而向上訴人申
    請貸款，該申請書、約定書上均載明「申請人向遠東商銀貸
    款」之意旨，上訴人僅係立於資金貸款者之銀行地位與被上
    訴人締約，至於被上訴人與山基公司間電信服務契約是否合
    理、公平，以及利潤能否獲取，均與被上訴人與上訴人間之
    借貸關係無涉，被上訴人因上訴人與山基公司之合作關係而
    使被上訴人得向上訴人申請貸款並享有分期付款之利益，貸
    款之內容本身並無任何詐術性質，被上訴人與山基公司訂立
    電信服務契約是否可以獲取利潤、山基公司是否能穩定、持
    續提供服務，應係被上訴人自行評估後，本於契約自由原則
    而決定是否與山基公司成立電信服務契約，自不能因山基公
    司倒閉即認被上訴人係受上訴人之詐欺而訂立本件貸款契約
    ，被上訴人辯稱因受詐欺而撤銷意思表示，於法無據。至於
    被上訴人所提（93）年金管銀（四）字第0938011919號函要
    求銀行辦理遞延性商品服務之刷卡業務等注意事項，僅屬主
    管機關對於銀行之風險控管要求，屬於行政管制範疇，與本
    件兩造間私法上之借貸契約所生拘束力，完全無涉，被上訴
    人此部分之抗辯，亦不足取。
  (二)上訴人所提出之「申請書」其內容及申請書背面之「約定書
    」，均係上訴人為與不特定多數申請分期付款之消費者訂立
    同類契約之用，所提出預先擬定之契約條款，參諸消費者保
    護法第2條第7款、第9款規定，固屬定型化契約條款及定型
    化契約。惟所謂定型化契約應受衡平原則限制，係指締約之
    一方之契約條款已預先擬定，他方僅能依該條款訂立契約，
    否則，即受不締約之不利益，始應適用衡平原則之法理，以
    排除不公平之「單方利益條款」，避免居於經濟弱勢之一方
    無締約之可能，而忍受不締約之不利益，是縱他方接受該條
    款而締約，亦應認違反衡平原則而無效，俾符平等互惠原則
    （最高法院93年度台上字第710號判決意旨參照）。故定型
    化契約乃指當事人一方預定用於同類契約之條款而訂定之契
    約，該契約若有加重他方當事人責任之條款，因違反誠信原
    則，顯失公平而無效時，乃以契約當事人之一方於訂約當時
    ，處於無從選擇締約對象或無拒絕締約餘地之情況，而簽訂
    顯然不利於己之約定為其要件。依被上訴人所提山基公司申
    請入會辦法，被上訴人加入山基公司以「3G省錢專案」所招
    募之會員，其目的在獲得山基公司所提供予會員所享權益，
    諸如5年期限48,000元電話費、48組節費帳號（可轉換現金
    ）、彩色照相節費手機等，被上訴人始同意向上訴人辦理系
    爭借款，並由被上訴人按月分期償還2,999元，故被上訴人
    係為自身之利益考量，而與上訴人簽訂本件分期付款契約，
    若被上訴人認為「申請書」有關「約定書」條款內容，約定
    一切有關商品之契約上責任應由經銷商（即山基公司）負責
    ，上訴人不負任何責任（申請書「申請人聲明書」欄第3條
    ），對借款人之被上訴人顯失公平云云，自可拒絕與上訴人
    締約，選擇以給付現金方式予山基公司，被上訴人並非無從
    選擇而僅能與上訴人簽約，亦不因其未加入山基公司成為會
    員或未向上訴人辦理本件分期付款而發生不利益，或經濟生
    活因此而受制於山基公司或上訴人，而不得不簽訂本件分期
    付款契約之情形，參諸前開說明，被上訴人本得任意拒絕訂
    定本件分期付款契約，被上訴人既同意訂約後，即不得任意
    指該契約條款為顯失公平而無效。
  (三)系爭「約定書」有關條款，其字體雖略小，惟內容並非繁多
    ，有關貸款金額「71,976元」、貸款期數「24期」、每月還
    款金額「2,999元」係手寫填載，被上訴人於簽名時即可輕
    易看見上開約定內容，被上訴人既明知其約定內容，而仍予
    簽名同意，自應受其拘束，所辯字體較小，違反平等互惠原
    則而無效云云，應無可採。
  (四)按企業經營者與消費者訂立定型化契約前，應有30日以內之
    合理期間，供消費者審閱全部條款內容；中央主管機關得選
    擇特定行業，參酌定型化契約條款之重要性、涉及事項之多
    寡及複雜程度等事項，公告定型化契約之審閱期間，消費者
    保護法第11條之1第1項、第3項規定甚明。上開規定係於92
    年1月24日所增訂，立法理由在於：維護消費者知的權利，
    使其於訂立定型化契約前，有充分了解定型化契約條款之機
    會。如消費者已有詳細審閱契約之機會，該條之保護目的已
    達，故消費者於簽約審閱契約條款內容之期間，雖未達規定
    期間，惟企業經營者未有妨礙消費者事先審閱契約之行為，
    消費者有充分了解契約條款之機會，且於充分了解後同意與
    企業經營者成立契約關係，基於其他考量而選擇放棄審閱期
    間者，要僅係消費者自行放棄權利，法無禁止拋棄之明文，
    則在現代私法自治及契約自由原則之下，並無不可。本件「
    申請表右下方「申請人」簽名欄上方載明：「二申請人已詳
    閱並保證履行申請表背面所載之小額信用分期付款契約」，
    背面約定書第九條記載「審閱期：本契約書審閱期間至少五
    日，債務人茲確認業經在合理期間，審閱本契約書前述各條
    款內容，且與遠銀協商後，完全瞭解並同意前述之各項約定
    ，債務人始簽名或蓋章」，其內容於簽名前即可輕易看見，
    被上訴人實難推說不知，其抗辯於簽約時未給予合理契約審
    閱期間，難以採信，即使屬實，惟上訴人既未有妨礙被上訴
    人事先審閱契約之行為，且被上訴人於簽約前已有詳細審閱
    契約之機會，亦不得再依消費者保護法第11條之1規定，主
    張「申請書」及契約條款不構成契約之內容。
  (五)金融機構於貸款時辦理對保手續，其目的在確認是否申請人
    本人所為，並無限制必須親自與借款人見面對保，本件系爭
    分期付款申請書確係被上訴人親自簽名，為被上訴人所不爭
    執，則上訴人之承辦人員以電話與被上訴人聯絡確認對保，
    自不影響契約之成立。
  (六)按對於小額程序之第一審裁判之上訴，非以其違背法令為理
    由，不得為之，民事訴訟法第436條之24定有明文。解釋契
    約固屬事實審法院之職權，惟其解釋如違背法令或有悖於論
    理法則或經驗法則，自非不得以其解釋為不當，援為上訴第
    三審之理由（最高法院83年台上字第2118號判例意旨參照）
    。債權讓與乃以移轉債權為標的之契約行為，須讓與人與受
    讓人間之意思合致始發生債權移轉之效力（最高法院42年台
    上字第626號判例意旨、94年度台上字第575號判決可資參考
    ）。本件被上訴人為向山基公司購買3G省錢專案商品，向上
    訴人申請貸款，基於債之關係相對性原則，被上訴人與山基
    公司間之電信服務契約，與兩造間之貸款契約互相獨立，並
    不因被上訴人與山基公司間之契約關係已經解除，山基公司
    未依約提供服務，而影響兩造間貸款契約之效力。縱因上訴
    人與山基公司間之合作協議書壹七條約定，上訴人得依消費
    者申請分期付款期數之不同，預扣貸款金額一定比例之帳戶
    管理費，且協議書肆三、四條約定，「當申請人要求中止契
    約時，乙方（即山基公司）須通知甲方（即上訴人），並優
    先將應退費金額用以償還申請人於甲方貸款之餘額；若因乙
    方之因素而導致申請人要求中止契約或拒付剩餘之貸款本金
    時，乙方願無條件就所收取貸款之範圍，償還申請人在甲方
    所貸款之餘額」（原審卷44、46頁協議書參照），致該協議
    之法律效果，與山基公司以較被上訴人貸款金額較低之價格
    ，將其對於被上訴人之應收電信服務費之債權讓與原告相同
    ，惟山基公司與上訴人間既無債權讓與之意思表示合致，自
    不能僅依前述契約內容，逕推認山基公司與上訴人間有債權
    讓與關係存在，故被上訴人自不得以其與山基公司間之抗辯
    事由對抗上訴人，進而拒絕付款。
六、綜上所述，被上訴人前述所辯均不可採，其既無法以與山基
    公司間之抗辯事由對抗上訴人，即應依與上訴人間之貸款契
    約約定給付積欠之款項。從而，上訴人依消費借貸契約之約
    定請求被上訴人給付如主文第2項所示之金額及違約金，為
    有理由，應予准許。原審為上訴人敗訴之判決，自有未洽，
    上訴意旨指摘原判決不當，求予廢棄改判，為有理由，應廢
    棄原判決，改判如主文第2項所示。
七、本件事證已臻明確，兩造其餘之攻擊防禦方法及舉證，經本
    院斟酌後，認為均不足以影響本判決之結果，自無逐一詳予
    論駁之必要，併此敘明。
八、據上論結，本件上訴為有理由，依民事訴訟法第436條之1第
    3項、第463條、第450條、第78條，判決如主文。
中　　華　　民　　國　　96　　年　　4　　月　　30　　日
                        臺灣花蓮地方法院民事庭
                            審判長法官  林碧玲
                            法　    官　陳燁真
                            法      官  陳雅敏
以上正本係照原本作成
本判決不得上訴
中　　華　　民　　國　　96　　年　　4 　　月　　30　　日
                            法院書記官  邱鴻志
